臺灣高等法院臺中分院刑事判決　　　　96年度上訴字第1754號
上　訴　人　臺灣臺中地方法院檢察署檢察官
上　訴　人
即　被　告　乙○○
　　　　　　　　　　（另案在台灣台中監獄台中分監執行中）
上列上訴人等因被告毒品危害防制條例案件，不服臺灣臺中地方
法院95年度訴字第3226號中華民國96年5月1日第一審判決（起訴
案號：臺灣臺中地方法院檢察署95年度毒偵字第4453號），提起
上訴，本院判決如下：
    主  文
原判決撤銷。
乙○○施用第一級毒品，累犯，處有期徒刑壹年；減為有期徒刑
陸月，如易科罰金以新台幣壹仟元折算壹日。扣案之第一級毒品
海洛因殘渣袋壹只沒收銷燬之，扣案之自製吸管杓子壹支沒收。
    事  實
一、乙○○前於民國九十年間因施用毒品案件，經原審法院以九
    十年度訴字第二一○七號判決處有期徒刑一年確定，甫於九
    十二年八月十五日縮短刑期執行完畢。其另因施用毒品案件
    ，經依原審法院八十九年度毒聲字第四七一九號裁定送觀察
    勒戒結果，認有繼續施用毒品之傾向，再依原審法院九十年
    度毒聲字第四四三○號裁定令入戒治處所施以強制戒治一年
    ，於九十一年九月四日執行完畢，翌（五）日出戒治所。詎
    乙○○仍不知悔改，於強制戒治執行完畢釋放後五年內，復
    基於施用第一級毒品海洛因之犯意，於九十五年九月二日，
    在其臺中市○區○○街二四○號租屋處，以自製吸管杓子將
    第一級毒品海洛因取出摻水稀釋，再以針筒注射人體之方式
    ，施用第一級毒品海洛因一次。嗣於九十五年九月四日十九
    時四十分許，為警在上址查獲，並扣得其所有之第一級毒品
    海洛因殘渣袋一只，及所有供施用第一級毒品海洛因用之自
    製吸管杓子一支。
二、案經臺中市警察局第三分局報告臺灣臺中地方法院檢察署檢
    察官偵查起訴。
    理  由
一、訊據上訴人即被告乙○○對於上開事實坦承不諱，且被告於
    九十五年九月四日十九時四十分許為警查獲後，經警採集尿
    液送驗結果，確呈嗎啡陽性反應一情，有採集尿液鑑定同意
    書、臺中市警察局第三分局委託驗尿液代號與真實姓名對照
    表、詮昕科技股份有限公司九十五年九月十八日第0000
    0000號濫用藥物尿液檢驗報告各一紙在卷可稽，並有被
    告所有之第一級毒品海洛因殘渣袋一只，及供施用第一級毒
    品海洛因之自製吸管杓子一支扣案可資為證，足見被告上開
    施用第一級毒品海洛因之自白與事實相符，而堪以採信。又
    被告前因施用毒品案件，經依原審法院八十九年度毒聲字第
    四七一九號裁定送觀察勒戒結果，認有繼續施用毒品之傾向
    ，再依原審法院九十年度毒聲字第四四三○號裁定令入戒治
    處所施以強制戒治一年，於九十一年九月四日執行完畢，翌
    （五）日出戒治所等情，亦有臺灣高等法院被告前案紀錄表
    在卷可稽。被告於前案強制戒治執行完畢釋放後五年內再犯
    施用第一級毒品罪，自應依法訴追。本件事證明確，被告犯
    行堪以認定，應依法論科。
二、查海洛因係毒品危害防制條例第二條第二項第一款所規定之
    第一級毒品。核被告所為，係犯毒品危害防制條例第十條第
    一項之施用第一級毒品罪。其因施用而持有毒品海洛因之低
    度行為，應為施用之高度行為所吸收，不另論罪。又被告前
    於九十年間因施用毒品案件，經原審法院以九十年度訴字第
    二一○七號判決處有期徒刑一年確定，甫於九十二年八月十
    五日縮短刑期執行完畢等情，有臺灣高等法院被告前案紀錄
    表在卷可按，其於有期徒刑執行完畢後五年內，再故意犯本
    件有期徒刑以上之罪，為累犯，應依刑法第四十七條第一項
    之規定加重其刑。原審認被告犯罪事證明確，予以論罪科刑
    ，固非無見；惟被告行為後，為紀念解除戒嚴二十週年，予
    罪犯更新向善之機，而制訂「中華民國九十六年罪犯減刑條
    例」，經總統於九十六年七月四日公布，並於同月十六日施
    行。被告犯罪時間在九十六年四月二十四日以前，所犯合於
    減刑條件，原審不及適用該條例對被告減刑，自有未洽。被
    告上訴意旨請求併案審理其另被查獲施用海洛因之犯行，及
    檢察官上訴意旨所指摘各情，雖均無理由（詳後述），惟原
    判決既有上述可議之處，即屬無可維持，自應由本院將原判
    決撤銷改判。爰審酌被告前因施用毒品犯行，經施以觀察、
    勒戒及強制戒治，甚至執行有期徒刑完畢，竟猶不知悔改，
    再次施用毒品，無視於毒品對於自身健康之戕害及國家對於
    杜絕毒品犯罪之禁令，惡性非輕，惟念其犯後始終坦認犯行
    ，態度尚佳等一切情狀，量處如主文第二項所示之宣告刑有
    期徒刑一年，以示懲儆。又查，被告犯罪時間在九十六年四
    月二十四日以前，所犯合於「中華民國九十六年罪犯減刑條
    例」第二條第一項第三款規定之減刑條件，應依法減其宣告
    刑之二分之一，並就減得之刑諭知易科罰金折算之標準。扣
    案之海洛因殘渣袋一只，因袋子與附著其上之海洛因殘渣難
    以析離，應全部依毒品危害防制條例第十八條第一項前段規
    定，宣告沒收銷燬之。另扣案之杓子一支係被告所有，且供
    其施用第一級毒品海洛因使用之物，亦據被告供述在卷，爰
    併依刑法第三十八條第一項第二款之規定，宣告沒收之。
三、公訴意旨另以：被告基於施用第一級毒品海洛因之單一行為
    決意，自九十五年八月三十一日後某日起，除前揭本院論罪
    科刑部分外，另有反覆、接連施用第一級毒品海洛因多次，
    因認被告此部分行為，亦涉犯毒品危害防制條例第十條第一
    項施用第一級毒品罪嫌。惟按犯罪事實應依證據認定之，無
    證據不得認定犯罪事實，刑事訴訟法第一百五十四條第二項
    定有明文。又事實之認定，應憑證據，如未能發現相當證據
    ，或證據不足以證明，自不能以推測或擬制之方法，以為裁
    判基礎。且認定犯罪事實所憑之證據，雖不以直接證據為限
    ，間接證據亦包括在內；然而無論直接或間接證據，其為訴
    訟上之證明，須於通常一般之人均不致有所懷疑，而得確信
    其為真實之程度者，始得據為有罪之認定。再被告之自白，
    不得作為有罪判決之唯一證據，仍應調查其他必要之證據，
    以察其是否與事實相符，刑事訴訟法第一百五十六條第二項
    定有明文，立法目的在以補強證據之存在，藉以限制合法自
    白在證據上之價值，俾發現實質的真實，即使被告之自白出
    於任意性，然若別無其他補強證據足以擔保其自白與事實相
    符，該自白仍非刑事訴訟法上得據之為認定被告犯罪之唯一
    證據，當不得單憑此而為被告不利之認定（最高法院四十年
    臺上字第八六號及七十六年臺上字第四九八六號判例及八十
    五年度臺上字第六六四號判決意旨參照）。公訴人認被告涉
    有上開施用第一級毒品海洛因犯行，無非係以被告於警詢、
    偵查中之自白及被告施用毒品之犯行，本質上具有反覆、延
    續施行之特徵等情為其論據。經查，被告於警詢時供稱伊自
    九十五年八月中旬起至同年八月月月底止，有施用第一級毒
    品海洛因云云；另於偵查中則供承有自九十五年八月間某日
    起，有施用第一級毒品海洛因，一天約一至二次云云；嗣於
    原審準備程序中則供稱：僅於九十五年九月二日施用第一級
    毒品海洛因一次云云。是其不僅供述施用毒品之時間略有不
    一，而施用之次數、頻率更不相同，自難僅憑被告前後不一
    之自白，即認定被告除前揭論罪科刑之施用第一級毒品海洛
    因之外，尚有其他施用第一級毒品海洛因之行為。另被告固
    於警詢、偵查及本院中自白尚有其餘施用第一級毒品海洛因
    之犯行，然除前揭經本院論罪科刑之九十五年九月二日，施
    用第一級毒品海洛因一次之犯行外，其餘部分遍觀全案卷證
    ，並無其他補強證據足以證明被告之上開自白與事實相符。
    況海洛因施用後可於尿液中檢出之時間，依據Clarke's Iso
    lation and Identification of Drugs第二版記載，服用海
    洛因後24小時內約有服用量之80% 排泄於尿液中，其於尿液
    中排出之最長時限，受施用劑量、施用方式、個人體質及其
    代謝情況等因素影響，因個案而異，一般可檢出之最長時間
    為海洛因服用後2至4天，亦經行政院衛生署管制藥品管理局
    以91年10月3日管檢字第110436號函釋無訛。 是上開濫用藥
    物檢驗報告，亦僅能作為被告有於九十五年九月二日，施用
    第一級毒品海洛因一次之適合證明，而無法證明被告尚有其
    餘施用第一級毒品海洛因之犯行，尚不足以證明被告有反覆
    、接連施用第一級毒品海洛因之成癮性行為。此外，復查無
    其他積極明確證據足資證明被告尚有上揭其他施用第一級毒
    品海洛因多次之犯行，揆諸上開說明，自難僅憑被告上開自
    白，遽認被告尚有此部分多次施用第一級毒品海洛因之犯行
    ，此部分原應為無罪之諭知，然因檢察官認被告此部分罪嫌
    與上開經判處有罪部分間，有集合犯之實質上一罪關係，爰
    不另為無罪之諭知，併此敘明。
四、檢察官上訴意旨雖以：原審併案部分與起訴部分具有集合犯
    之關係，原判決認不具集合犯關係，無從併案審理，自嫌未
    洽；又原判決未就檢察官聲請調查之鑑定被告毛髮進行調查
    ，亦有未合。另被告上訴意旨亦請本院就後述另涉施用第一
    級毒品犯行併案審理。經查：(一)關於併案部分所指被告涉嫌
    於九十五年九月十日起至九十六年三月二日二時許止，施用
    海洛因之犯行，與起訴犯行間，並無集合犯關係，理由詳後
    述退併辦部分之說明。(二)次查，檢察官上訴意旨另提及可由
    檢測被告毛髮之方式，查出被告有長期施用海洛因之事實等
    語。然依據Nakahara Y.等人於1999年發表之《Hair analys
    is for abused and therapeutic drugs》評論 （Review）
    中記述，男性頭部頂端（vertex region of scalp）之頭髮
    平均生長速率為：每日0.44 毫米（範圍為0.38-0.48），或
    表示為：每月1.32公分，另外男性、女性及不同種族亦有所
    不同，一般而言，頭髮毒品檢驗係以頭髮平均生長速率為每
    月一公分計算，推估當事人施用毒品時間亦僅為平均數值；
    而頭髮片段呈現毒品陽性反應，並無法精確計算出其施用毒
    品時間、施用頻率（每天施用幾次或多少天施用一次），亦
    無法藉由檢驗方法推算等情，有法務部調查局96 年3月27日
    調科壹字第09600119830號函可參。 本件被告於本院審理時
    ，經當庭勘驗頭髮長度僅0.5公分， 經記明筆錄可稽，是縱
    剪取被告頭髮送請法務部調查局鑑定，亦僅能檢驗出被告於
    頭髮剪取前一個月左右期間內有無施用海洛因之行為，而無
    以證明被告是否有於本院為有罪認定以外其餘起訴書所載時
    間，另有多次施用海洛因之行為，及其施用頻率如何？綜上
    ，本件檢察官及被告之上訴，均無理由。
五、台灣台中地方法院檢察署96年度毒偵字第3261號案件併案意
    旨略以：被告於九十五年九月十日起至九十六年三月二日二
    時許止，在台中縣太平市○○路十九號五樓住處，反覆施用
    第一級毒品海洛因多次，嗣於九十六年三月二日十時許，警
    方據報前往台中市○○○街三之九後查緝因另案遭通緝之被
    告，適被告正欲外出，旋趨前將被告逮捕，並自被告手中起
    獲海洛因壹包，另徵得該屋屋主李美娥同意後入內執行搜索
    ，當場在客廳之桌子下方查獲被告所有之注射針筒四支、止
    血帶一條、包裝袋壹包及電子磅秤壹台等物，經警帶回警局
    調查並採尿送驗，結果呈嗎啡陽性反應。查被告所涉前開犯
    行與本案檢察官起訴之犯行間，具有集合犯之關係，屬於包
    括一罪，為法律上之同一案件，應為起訴效力所及，而移請
    本院併案審理。按，刑法第56條連續犯之規定業經總統於94
    年2月2日以總統華總一義字第094000 14901號令刪除該條文
    ，並自95年7月1日施行。而依新法對於上開反覆實施犯罪模
    式之對應處置，除合於「接續犯」或「包括一罪」之情形外
    ，則僅能依數罪併罰之規定個別處斷。又連續數行為而犯同
    一之罪名，部分之數行為，發生在新法施行前者，新法施行
    後，該部分適用最有利於行為人之法律，若其中部分之一行
    為或數行為，發生在新法施行後者，該部分不能論以連續犯
    （最高法院95年第 8次刑事庭會議決議意旨參照）。而依最
    高法院86年台上字第3295號判例意旨，數行為於同時同地或
    密切接近之時地實施，侵害同一之法益，各行為之獨立性極
    為薄弱，依一般社會健全觀念，在時間差距上，難以強行分
    開，在刑法評價上，以視為數個舉動之接續施行，合為包括
    之一行為予以評價，較為合理，方屬接續犯之範疇，足見「
    接續犯」之成立，係以時、空密接性為前提要件，即透過對
    於同一法益之同種類侵害行為繼續不間斷之實行，業已稀釋
    個別行為之獨立性，致使刑法評價時將之視為單一、整體之
    犯罪行為，以符合社會一般人對於行為概念之認知，並與行
    為人之犯罪目的相互結合，則以接續犯之概念評價多數施用
    毒品之行為，即有不當；至於學理上「包括一罪」概念中，
    與施用毒品之犯罪型態較有關聯者，應屬「集合犯」之態樣
    ，此即依一般社會通念，特定犯罪行為具有反覆實施之特性
    ，立法者於制定刑罰法律之初，亦已認知該種行為類型之反
    覆性，而有意藉由法條中客觀構成要件之行為要素，涵括上
    開具有反覆實施特性之數個犯罪行為，仍僅接受一次刑法之
    評價為已足；然施用毒品犯罪，或為零星偶一之施用，或長
    期不間斷的反覆施用，均有其可能性，是自難認立法者於制
    定刑罰法律之初，已認知施用毒品行為必屬具反覆性之犯罪
    ，且有意藉由法條中客觀構成要件之行為要素，涵括上開具
    有反覆實施特性之數個犯罪行為。況實務上最高法院歷來僅
    將專以觸犯該等法條之罪，為其日常生活之職業者之常業犯
    ，認為其性質上屬多數行為之集合犯，在法律上將之擬制為
    一罪（即學理上稱之實質上一罪）（最高法院92年台上字51
    15號判決、92年台上字第4959號判決、93年台上字第3609號
    判決、94年台上字第4567號判決），而本次刑法修正既依據
    「刑罰公平原則」之考量，刪除有關連續犯之規定，並將含
    有連續犯性質之常業犯一併全數刪除（參見刑法修正草案總
    說明），則再以集合犯之概念評價多數施用毒品之行為，即
    有不當。因此，多次施用毒品犯罪之行為，當無論以「接續
    犯」或「集合犯」之餘地，此時則應回歸一般刑法上行為單
    、複數之認定，而予論罪科刑，較稱妥適。檢察官認上開移
    送本院併案審理部分，與被告經起訴而為有罪判決之施用第
    一級毒品部分，係屬集合犯之包括一罪，此項法律上見解，
    尚有可議之處。檢察官移送本院併案審理部分，依前揭說明
    ，尚難認與上開經起訴並經論罪科刑部分間具有集合犯之一
    罪關係；況被告於本案施用海洛因之時間為九十五年九月二
    日，其為警查獲後於同月五日經交保後，依被告所供其係至
    同月十日始再施用海洛因（況此部分僅有被告自白而無佐證
    補強），則被告苟否施用海洛因成癮，亦足滋疑！綜上，本
    院尚無從併予審判，應將此部分退回由檢察官另行處理。
據上論結，應依刑事訴訟法第三百六十九條第一項前段、第三百
六十四條、第二百九十九條第一項前段，毒品危害防制條例第十
條第一項，刑法第十一條前段、第四十七條一項、第四十一條第
一項前段、第三十八條第一項第二款，中華民國九十六年罪犯減
刑條例第二條第一項第三款、第七條、第九條，判決如主文。
本案經檢察官甲○○到庭執行職務。
中　　華　　民　　國　　96　　年　　7 　　月　　26　　日
            刑事第四庭    審判長法　官  洪  耀  宗
                                法　官  陳  欣  安
                                法　官  江  德  千
上列正本證明與原本無異。
如不服本判決應於收受送達後十日內向本院提出上訴書狀，其未
敘訴上訴之理由者並得於提起上訴後十日內向本院補提理由書 (
均須按他造當事人之人數附繕本)。
                                書記官  吳  麗  琴
中　　華　　民　　國　　96　　年　　7 　　月　　26　　日
【附錄論罪科刑法條】
毒品危害防制條例第10條第1項
施用第一級毒品者，處6月以上5年以下有期徒刑。
